---
title: "Análise da evolução de vagas de garagem na cidade de São Paulo"
author: "Por Adriano Borges e Evandro Luis"
date: "Em `r format(Sys.time(), '%d de %B de %Y')`"
---

```{css, echo=FALSE}

.list-group-item.active, .list-group-item.active:hover, .list-group-item.active:focus {
background-color: #bcbec0;
border-color: #bcbec0;
}

.nav>li>a {
color: #f69679;
}

body {
text-align: justify;
}

#TOC {
text-align: left;
background: url("https://www.insper.edu.br/wp-content/uploads/2019/11/logo-insper-arqfuturo-2.png");
background-size: contain;
padding-top: 80px !important;
background-repeat: no-repeat;
}

```

```{r setup, include=FALSE}
knitr::opts_chunk$set(echo = FALSE, message = FALSE, warning = FALSE, tidy = TRUE, 
                      fig.dim=c(16,14), fig.retina = 2)


```

```{r}
#
options(scipen = 99999)

#
options(ggplot2.discrete.colour = c("#c4161c", "#009491"),
        ggplot2.discrete.fill = c("#c4161c", "#009491"))
```


```{r}
library(here)
library(sf)
library(sfarrow)
library(tidyverse)
library(lubridate)
library(readxl)
library(tidylog)
library(patchwork)
library(ggthemes)
library(ggtext)
library(ggrepel)
```


```{r include=FALSE}
# Importa Dados
# embraesp_por_empreendimento <- st_read(here("inputs", "Lancamentos", "Embraesp", "ArquivosTratados",
#                          "Embraesp.shp")) %>%
#   set_names(as_vector(read_csv(here("inputs", "Lancamentos", "Embraesp", "ArquivosTratados",
#                                     "EmbraespLabels.csv"), show_col_types = FALSE))) %>%
#   mutate(zoneamento_grupo = fct_relevel(zoneamento_grupo,
#                                         c("ZCs&ZMs", "EETU", "ZEIS-Aglomerado", 
#                                           "ZEIS-Vazio", "Outros")),
#          fx_area_terreno = fct_reorder(fx_area_terreno, area_terreno),
#          fx_cota_parte = fct_reorder(fx_cota_parte, cota_parte),
#          fx_area_util = case_when(
#            area_util*0.95/n_unidades < 30 ~ "Menos de 30m²",
#            area_util*0.95/n_unidades >= 30 ~ "Mais de 30m²") %>%
#            fct_rev())


#
embraesp_por_empreendimento <- sfarrow::st_read_parquet(here("inputs", "2_trusted", "Lancamentos",
                                          "embraesp_por_empreendimento.parquet")) %>%
  mutate(zoneamento_grupo = fct_relevel(zoneamento_grupo,
                                        c("ZCs&ZMs", "EETU", "ZEIS-Aglomerado", 
                                          "ZEIS-Vazio", "Outros")),
         fx_area_terreno = fct_reorder(fx_area_terreno, area_terreno),
         fx_cota_parte = fct_reorder(fx_cota_parte, cota_parte),
         fx_area_util = case_when(
           area_util/n_unidades < 35 ~ "Menos de 35m²",
           area_util/n_unidades >= 35 ~ "Mais de 35m²") %>%
           fct_rev(),
         fx_area_comp = case_when(
           area_comp/n_unidades < 30 ~ "Menos de 30m²",
           area_comp/n_unidades >= 30 ~ "Mais de 30m²") %>%
           fct_rev()
         )

#
embraesp <- sfarrow::st_read_parquet(
 here("inputs", "2_trusted", "Lancamentos",
       "embraesp.parquet")) %>%
  filter(origem == "RESIDENCIAL") # Tomando somente empreendimentos residenciais



```

# Geral

## Vagas por unidade
```{r}
# 
plot_vagas_por_unidade_sp_vs_eetu <-
  ggplot(data = embraesp_por_empreendimento %>% 
           filter(ano >= 2009) %>%
           group_by(ano) %>% 
           summarise(local = "SP",
                     n_empreendimentos = n_distinct(id_empreendimento),
                     n_unidades = sum(n_unidades),
                     vagas = sum(vagas),
                     vagas_por_unidade = mean(vagas/n_unidades))) +
  geom_col(aes(ano, vagas_por_unidade), 
           position = "dodge", color = "black") +
  geom_label(aes(ano, vagas_por_unidade,
                 label = round(vagas_por_unidade, 1)),
             position = position_dodge(1),
             vjust = -.5, size = 5) +
  scale_x_continuous(breaks = seq(2009, 2021, 1)) +
  scale_y_continuous(limits = c(0, 1.8)) +
  scale_fill_manual(values = c("EETU" = "#F58220", "SP" = "grey50")) +
  # theme_minimal(base_size = 16, base_family = "lato") +
  # theme_few(base_size = 18, 
  #           base_family = "lato") +
  theme_minimal(base_size = 20, 
                base_family = "lato") +
  theme(legend.position = "bottom",
        axis.title = element_text(size = 16, face = "italic")) +
  labs(title = "Evolução da média de vagas por unidade lançada",
       subtitle = "As vagas por unidade têm tendência de queda desde antes da aprovação do PDE e se intensificam a partir \nde 2016",
       # x = "", y = "",
       x = "Ano de lançamento do empreendimento",
       y = "Média de vagas de garagem por unidade",
       fill = "")

#
(plot_vagas_por_unidade_sp_vs_eetu) +
  plot_annotation(
    caption = "**Elaboração**: Laboratório Arq.Futuro - Insper | **Dados**: EMBRAESP",
    theme = list(plot.caption = element_markdown(size = 16, hjust = 1))
  )


```


# Eixos


## Unidades por empreendimento
```{r}
#
plot_eetu_media_unidades <-
  ggplot(data = embraesp_por_empreendimento %>% 
           filter(ano >= 2009 & zoneamento_grupo == "EETU") %>%
           group_by(ano) %>% 
           summarise(n_empreendimentos = n_distinct(id_empreendimento),
                     n_unidades_media = mean(n_unidades)
                     )) +
  geom_col(aes(ano, n_unidades_media),
           fill = "#F58220",
           color = "black", position = "dodge") +
  geom_label(aes(ano, n_unidades_media,
                 label = round(n_unidades_media, 1)),
             position = position_dodge(1),
             vjust = -.5, size = 5
  ) +
  scale_x_continuous(breaks = seq(2009, 2021, 1)) +
  scale_y_continuous(limits = c(0, 250)) +
  scale_fill_manual(values = c("grey50", "grey75")) +
  theme_minimal(base_size = 20, 
                base_family = "lato") +
  theme(legend.position = "bottom",
        axis.title = element_text(size = 16, face = "italic")) +
  labs(
    title = "Evolução da média de unidades por empreendimento lançado nos eixos",
    subtitle = "Número médio de unidades por empreendimento cresce nos eixos após 2016",
    x = "Ano de lançamento do empreendimento", 
    y = "Média do número médio de unidades por empreendimento")

#
(plot_eetu_media_unidades) +
  plot_annotation(
    caption = "**Elaboração**: Laboratório Arq.Futuro - Insper | **Dados**: EMBRAESP",
    theme = list(plot.caption = element_markdown(size = 16, hjust = 1))
  )


```



## Desvio-padrão da área útil
```{r}
#
plot_eetu_dp_area <-
  ggplot(data = embraesp_por_empreendimento %>% 
           filter(ano >= 2009 & zoneamento_grupo == "EETU") %>%
           group_by(ano) %>% 
           summarise(area_util_dp = mean(area_util_dp))) +
  geom_line(aes(ano, area_util_dp),
            color = "#F58220") +
  geom_label(aes(ano, area_util_dp,
                 label = round(area_util_dp, 1)),
             vjust = -.5, size = 5) +
  scale_x_continuous(breaks = seq(2009, 2021, 1)) +
  scale_y_continuous(limits = c(0, 23),
                     labels = function(x)paste0(x, " m²")) +
  theme_minimal(base_size = 20, 
                base_family = "lato") +
  theme(legend.position = "bottom",
        axis.title = element_text(size = 16, face = "italic")) +
  labs(title = "Evolução do desvio-padrão da área útil das unidades por empreendimento \nlançado nos eixos",
       subtitle = "Aumento indica maiores diferenças de metragem entre unidades de um mesmo empreendimento",
       x = "Ano de lançamento do empreendimento", y = "Média do desvio-padrão da área útil das unidades por empreendimento")

(plot_eetu_dp_area) +
  plot_annotation(
    caption = "**Elaboração**: Laboratório Arq.Futuro - Insper | **Dados**: EMBRAESP",
    theme = list(plot.caption = element_markdown(size = 16, hjust = 1))
  )
```

## Unidades por área útil
```{r}
#
plot_eetu_unidades_por_area <-
  ggplot(data = embraesp %>% 
           filter(ano >= 2009 & zoneamento_grupo == "EETU") %>%
           group_by(fx_area_util, ano) %>% 
           summarise(n_empreendimentos = n_distinct(id_empreendimento),
                     n_unidades = sum(num_total_),
                     vagas = sum(vagas*num_total_),
                     vagas_por_unidade = mean(vagas/n_unidades))) +
  geom_col(aes(ano, n_unidades, group = fx_area_util, fill = fx_area_util), 
           color = "black", position = "dodge") +
  geom_label(aes(ano, n_unidades,
                 group = fx_area_util,
                 label = round(n_unidades, 1)),
             position = position_dodge(1),
             alpha = 0.7,
             vjust = -.5, size = 5
  ) +
  scale_x_continuous(breaks = seq(2009, 2021, 1)) +
  scale_y_continuous(limits = c(0, 17000)) +
  scale_fill_manual(values = c("#F58220", "#fbcca3")) +
  theme_minimal(base_size = 20, 
                base_family = "lato") +
  theme(legend.position = "bottom",
        axis.title = element_text(size = 14, face = "italic")) + theme(legend.position = "bottom") +
  labs(
    title = "Evolução do número de unidades com menos e mais de 35m² nos eixos",
    subtitle = "O crescimento de unidades com menos de 35m² é intenso a partir de 2018",
    x = "Ano de lançamento do empreendimento", 
    y = "Número de unidades lançadas", fill = "")

#
(plot_eetu_unidades_por_area) +
  plot_annotation(
    caption = "**Elaboração**: Laboratório Arq.Futuro - Insper | **Dados**: EMBRAESP",
    theme = list(plot.caption = element_markdown(size = 14, hjust = 1))
  )


```




## Média da área útil da unidade
```{r}
plot_eetu_media_area <-
  ggplot(data = embraesp_por_empreendimento %>% 
           filter(ano >= 2009 & zoneamento_grupo == "EETU") %>%
           group_by(ano) %>% 
           summarise(area_util_media = mean(area_util_media))) +
  geom_line(aes(ano, area_util_media), color = "#F58220") +
  geom_label(aes(ano, area_util_media,
                 label = round(area_util_media, 1)),
             vjust = -.5, size = 5) +
  scale_x_continuous(breaks = seq(2009, 2021, 1)) +
  scale_y_continuous(limits = c(0, 100),
                     labels = function(x) paste0(x, " m²")) +
  theme_minimal(base_size = 20, 
                base_family = "lato") +
  theme(legend.position = "bottom",
        axis.title = element_text(size = 14, face = "italic")) + 
  labs(title = "Evolução da área útil média das unidades lançadas nos eixos",
       subtitle = "Queda indica unidades de tamanho menores sendo produzidas nos eixos",
       x = "Ano de lançamento do empreendimento", 
       y = "Média da área útil das unidades em m²")

(plot_eetu_media_area) +
  plot_annotation(
    caption = "**Elaboração**: Laboratório Arq.Futuro - Insper | **Dados**: EMBRAESP",
    theme = list(plot.caption = element_markdown(size = 14, hjust = 1))
  )
```


## Vagas
```{r}
#
plot_eetu_vagas <-
  ggplot(data = embraesp_por_empreendimento %>% 
           filter(ano >= 2009 & zoneamento_grupo == "EETU") %>%
           group_by(ano) %>% 
           summarise(#n_empreendimentos = n_distinct(id_empreendimento),
             #n_unidades = sum(num_total_),
             #vagas = sum(vagas*num_total_),
             vagas = sum(vagas),
             vagas_por_unidade = mean(vagas/n_unidades))) +
  geom_col(aes(ano, vagas),
           fill = "#F58220",
           color = "black", position = "dodge") +
  geom_label(aes(ano, vagas,
                 # group = fx_area_util,
                 label = round(vagas, 1)),
             position = position_dodge(1),
             vjust = -.5, size = 5
  ) +
  scale_x_continuous(breaks = seq(2009, 2021, 1)) +
  scale_y_continuous(limits = c(0, 18500)) +
  # scale_fill_viridis_d(option = "cividis") +
  # scale_fill_manual(values = c("grey50", "grey75")) +
  theme_minimal(base_size = 20, 
                base_family = "lato") +
  theme(legend.position = "bottom",
        axis.title = element_text(size = 14, face = "italic")) +  theme(legend.position = "bottom") +
  labs(
    title = "Evolução do número de vagas em empreendimentos lançados nos eixos",
    subtitle = "A construção de vagas cresce após 2018, mas está associada ao crescimento de unidades lançadas",
    x = "Ano de lançamento do empreendimento", 
    y = "Número de vagas de garagem por unidade", fill = "")

(plot_eetu_vagas) +
  plot_annotation(
    caption = "**Elaboração**: Laboratório Arq.Futuro - Insper | **Dados**: EMBRAESP",
    theme = list(plot.caption = element_markdown(size = 14, hjust = 1))
  )
```

## Vagas por unidade
```{r}
#
plot_eetu_media_vagas_por_unidade <-
  ggplot(data = embraesp_por_empreendimento %>% 
           filter(ano >= 2009 & zoneamento_grupo == "EETU") %>%
           group_by(ano) %>% 
           summarise(n_empreendimentos = n_distinct(id_empreendimento),
                     n_unidades = sum(n_unidades),
                     vagas = sum(vagas),
                     vagas_por_unidade = mean(vagas/n_unidades))) +
  geom_col(aes(ano, vagas_por_unidade), 
           fill = "#F58220",
           color = "black") +
  geom_label(aes(ano, vagas_por_unidade,
                 label = round(vagas_por_unidade, 1)),
             vjust = -.5, size = 5) +
  scale_x_continuous(breaks = seq(2009, 2021, 1)) +
  scale_y_continuous(limits = c(0, 1.8)) +
  theme_minimal(base_size = 20, 
                base_family = "lato") +
  theme(legend.position = "bottom",
        axis.title = element_text(size = 14, face = "italic")) +
  labs(title = "Evolução da média de vagas por unidade lançada nos eixos",
       subtitle = "As vagas por unidade apresentam tendência de queda desde antes da aprovação do PDE e se intensificam \na partir de 2016",
       x = "Ano de lançamento do empreendimento", 
       y = "Média de vagas de garagem por unidade")

#
(plot_eetu_media_vagas_por_unidade) +
  plot_annotation(
    caption = "**Elaboração**: Laboratório Arq.Futuro - Insper | **Dados**: EMBRAESP",
    theme = list(plot.caption = element_markdown(size = 14, hjust = 1))
  )
```



# Cenários

## Evolução máximo de vagas - minuta 1
```{r}
#
df1 <- embraesp_por_empreendimento %>% 
  st_drop_geometry() %>%
  filter(ano >= 2019 & zoneamento_grupo == "EETU") %>%
  mutate(
    # Pressuposto: vagas = limite de vagas = número de unidades
    vagas = n_unidades,
    vagas_studio = n_unidades_area_util_menos_35m2,
    
    # Cenário 2
    vagas_nova_regra_1 = round(area_comp_acima_30m2/70),
    vagas_presumidas_1 = if_else(
      # vagas nova regra >= vagas na regra atual - vagas de estúdio
      vagas_nova_regra_1 >= (vagas-vagas_studio),
      vagas_nova_regra_1, (vagas-vagas_studio)),
    
    # Cenário 3
    vagas_nova_regra_2 = round((area_comp)/70),
    vagas_presumidas_2 = if_else(
      vagas_nova_regra_2 >= vagas,
      vagas_nova_regra_2, (vagas))
  ) %>%
  select(
    id_empreendimento, ano, zoneamento_grupo, n_unidades, 
    n_unidades_area_util_menos_35m2, area_comp, area_util_acima_35m2, 
    vagas, vagas_presumidas_1, vagas_presumidas_2) %>%
  group_by(ano) %>%
  dplyr::summarise(
    "Cenário 1 (regra atual)" = sum(vagas),
    "Cenário 2 (regra proposta)" = sum(vagas_presumidas_1),
    "Cenário 3 (regra proposta com mercado adaptado)" = sum(vagas_presumidas_2)) %>%
  pivot_longer(-c(ano), values_to = "n")

#
plot_eetu_cenarios_1 <-
  ggplot(data = df1) +
  geom_col(aes(ano, n, group = name, fill = name),
           color = "black", position = "dodge") +
  geom_label(aes(ano, n,
                 group = name,
                 label = round(n, 1)),
             position = position_dodge(1),
             vjust = -.5, size = 5
  ) +
  scale_x_continuous(breaks = seq(2009, 2021, 1)) +
  scale_y_continuous(limits = c(0, 32000)) +
  scale_fill_manual(values = c("#f58220", "#f8ab69", "#c05d09")) +
  theme_minimal(base_size = 20, 
                base_family = "lato") +
  theme(legend.position = "bottom",
        axis.title = element_text(size = 14, face = "italic"),
        plot.caption = element_markdown()) +
  labs(
    title = "Diferentes cenários de limites de vagas não computáveis nos eixos",
    subtitle = "O número máximo de vagas não computáveis cai no cenário sem nenhum ajuste de mercado, mas \ncresce 7% caso o mercado deixe de produzir estúdios com menos de 35m² de área útil",
    x = "Ano de lançamento do empreendimento", 
    y = "Limite de vagas não computáveis",
    fill = "Cenários: ",
    caption = "**Obs.: Supõe-se mesmo número de unidades e mesma área média entre os cenários*")

#
(plot_eetu_cenarios_1) +
  plot_annotation(
    caption = "**Elaboração**: Laboratório Arq.Futuro - Insper | **Dados**: EMBRAESP",
    theme = list(plot.caption = element_markdown(size = 14, hjust = 1.0))
  )

```


## Evolução máximo de vagas - minuta 2
```{r}
#
df1 <- embraesp_por_empreendimento %>% 
  st_drop_geometry() %>%
  filter(ano >= 2019 & zoneamento_grupo == "EETU") %>%
  mutate(
    # Pressuposto: vagas = limite de vagas = número de unidades
    vagas = n_unidades,
    vagas_studio = n_unidades_area_comp_menos_30m2,
    
    # Cenário 2
    vagas_nova_regra_1 = round(area_comp_acima_30m2/60),
    vagas_presumidas_1 = if_else(
      # vagas nova regra >= vagas na regra atual - vagas de estúdio
      vagas_nova_regra_1 >= (vagas-vagas_studio),
      vagas_nova_regra_1, (vagas-vagas_studio)),
    
    # Cenário 3
    vagas_nova_regra_2 = round((area_comp)/60),
    vagas_presumidas_2 = if_else(
      vagas_nova_regra_2 >= vagas,
      vagas_nova_regra_2, (vagas))
  ) %>%
  select(
    id_empreendimento, ano, zoneamento_grupo, n_unidades, 
    n_unidades_area_comp_menos_30m2, area_comp, area_comp_acima_30m2, 
    vagas, vagas_presumidas_1, vagas_presumidas_2) %>%
  group_by(ano) %>%
  dplyr::summarise(
    "Cenário 1 (regra atual)" = sum(vagas),
    "Cenário 2 (regra proposta)" = sum(vagas_presumidas_1),
    "Cenário 3 (regra proposta com mercado adaptado)" = sum(vagas_presumidas_2)) %>%
  pivot_longer(-c(ano), values_to = "n")

#
plot_eetu_cenarios_2 <-
  ggplot(data = df1) +
  geom_col(aes(ano, n, group = name, fill = name),
           color = "black", position = "dodge") +
  geom_label(aes(ano, n,
                 group = name,
                 label = round(n, 1)),
             position = position_dodge(1),
             vjust = -.5, size = 5
  ) +
  scale_x_continuous(breaks = seq(2009, 2021, 1)) +
  scale_y_continuous(limits = c(0, 32000)) +
  scale_fill_manual(values = c("#f58220", "#f8ab69", "#c05d09")) +
  theme_minimal(base_size = 20, 
                base_family = "lato") +
  theme(legend.position = "bottom",
        axis.title = element_text(size = 14, face = "italic"),
        plot.caption = element_markdown()) +
  labs(
    title = "Diferentes cenários de limites de vagas não computáveis nos eixos",
    subtitle = "O número máximo de vagas não computáveis cai no cenário sem nenhum ajuste de mercado, mas \ncresce 12% caso o mercado deixe de produzir estúdios com menos de 30m² de área computável",
    x = "Ano de lançamento do empreendimento", 
    y = "Limite de vagas não computáveis",
    fill = "Cenários: ",
    caption = "**Obs.: Supõe-se mesmo número de unidades e mesma área média entre os cenários*")

#
(plot_eetu_cenarios_2) +
  plot_annotation(
    caption = "**Elaboração**: Laboratório Arq.Futuro - Insper | **Dados**: EMBRAESP",
    theme = list(plot.caption = element_markdown(size = 14, hjust = 1.0))
  )

```

## Evolução máximo de vagas - minuta 1 vs minuta 2
```{r}
#
df1 <- embraesp_por_empreendimento %>% 
  st_drop_geometry() %>%
  filter(ano >= 2019 & zoneamento_grupo == "EETU") %>%
  mutate(
    # Pressuposto: vagas = limite de vagas = número de unidades
    vagas = n_unidades,

    # Cenário 3 minuta 1
    vagas_nova_regra_1 = round((area_comp)/70),
    vagas_presumidas_1 = if_else(
      vagas_nova_regra_1 >= vagas,
      vagas_nova_regra_1, (vagas)),
    
    # Cenário 3 minuta 2
    vagas_nova_regra_2 = round((area_comp)/60),
    vagas_presumidas_2 = if_else(
      vagas_nova_regra_2 >= vagas,
      vagas_nova_regra_2, (vagas))
  ) %>%
  select(
    id_empreendimento, ano, zoneamento_grupo, n_unidades, 
    n_unidades_area_comp_menos_30m2, area_comp, area_comp_acima_30m2, 
    vagas, vagas_presumidas_1, vagas_presumidas_2) %>%
  group_by(ano) %>%
  dplyr::summarise(
    "Regra atual" = sum(vagas),
    "Regra proposta minuta prévia de 13/01/23" = sum(vagas_presumidas_1),
    "Regra proposta minuta projeto de lei de 20/03/23" = sum(vagas_presumidas_2)) %>%
  pivot_longer(-c(ano), values_to = "n")

#
plot_eetu_cenarios_3 <-
  ggplot(data = df1) +
  geom_col(aes(ano, n, group = name, fill = name),
           color = "black", position = "dodge") +
  geom_label(aes(ano, n,
                 group = name,
                 label = round(n, 1)),
             position = position_dodge(1),
             vjust = -.5, size = 5
  ) +
  scale_x_continuous(breaks = seq(2009, 2021, 1)) +
  scale_y_continuous(limits = c(0, 35000)) +
  scale_fill_manual(values = c("#f58220", "#c05d09", "#733705")) +
  theme_minimal(base_size = 20, 
                base_family = "lato") +
  theme(legend.position = c(0.25, 0.95),
        legend.direction = "vertical",
        # legend.text = element_text(size = 12),
        # legend.title = element_text(size = 12),
        # plot.subtitle = element_text(size = 16),
        axis.title = element_text(size = 14, face = "italic"),
        plot.caption = element_markdown()) +
  labs(
    title = "Diferentes cenários de limites de vagas incentivadas nos eixos",
      subtitle = "Estima-se que o número máximo de vagas não computáveis crescerá 12% com a nova regra proposta \npela prefeitura na minuta de lei enviada em 20 de março à Câmara de Vereadores",
    x = "Ano de lançamento do empreendimento", 
    y = "Limite de vagas não computáveis",
    fill = "",
    caption = "**Obs.: Supõe-se mesmo número de unidades e mesma área média entre os cenários*")

#
(plot_eetu_cenarios_3) +
  plot_annotation(
    caption = "**Elaboração**: Laboratório Arq.Futuro - Insper | **Dados**: EMBRAESP",
    theme = list(plot.caption = element_markdown(size = 14, hjust = 1.0))
  )

```



# Outros

## Unidades por área útil
```{r}

#
plot_vagas_por_unidade_por_area <-
  ggplot(data = embraesp %>% 
           filter(ano >= 2009) %>%
           group_by(fx_area_util, ano) %>% 
           summarise(n_empreendimentos = n_distinct(id_empreendimento),
                     n_unidades = sum(num_total_),
                     vagas = sum(vagas*num_total_),
                     vagas_por_unidade = mean(vagas/n_unidades))) +
  geom_col(aes(ano, n_unidades, group = fx_area_util, fill = fx_area_util), 
           color = "black", position = "dodge") +
  geom_label(aes(ano, n_unidades,
                 group = fx_area_util,
                 label = round(n_unidades, 1)),
             position = position_dodge(1),
             vjust = -.5, size = 5
  ) +
  scale_x_continuous(breaks = seq(2009, 2021, 1)) +
  scale_y_continuous(limits = c(0, 50000)) +
  # scale_fill_viridis_d(option = "cividis") +
  scale_fill_manual(values = c("grey50", "grey75")) +
  theme_minimal(base_size = 20, base_family = "lato") +
  theme(legend.position = "bottom") +
  labs(
    title = "Número de unidades por faixa de área útil",
    subtitle = "O total de unidades com menos que 30 m² cresce após o PDE",
    x = "", y = "", fill = "")


#
(plot_vagas_por_unidade_por_area) +
  plot_annotation(
    caption = "**Elaboração**: Laboratório Arq.Futuro - Insper | **Dados**: EMBRAESP",
    theme = list(plot.caption = element_markdown(size = 24, hjust = 0.5))
  )


```



```{r}
plot_serie_preco_m2 <- function(df, t0, var) {
  df <- df %>% 
    filter(ano >= t0) %>%
    group_by(ano, !!enquo(var)) %>% 
    summarise(n_empreendimentos = n_distinct(id_empreendimento),
              n_unidades = n(),
              preco_m2 = mean(preco_m2),
              preco_m2_deflacionado = mean(preco_m2_deflacionado)) %>%
    ungroup()
  
  return(ggplot(data = df) +
           geom_point(aes(ano, preco_m2_deflacionado, color = {{var}}, 
                          size = n_empreendimentos)) +
           geom_line(aes(ano, preco_m2_deflacionado, color = {{var}}, group = {{var}})) +
           geom_label_repel(aes(ano, preco_m2_deflacionado,
                                label = scales::label_dollar(prefix = "R$",
                                                             big.mark = ".", decimal.mark = ",")
                                (round(preco_m2_deflacionado, 2)),
                                group = {{var}}),
                            #vjust = -.5, 
                            size = 4, alpha = 0.8) +
           scale_y_continuous(labels = scales::label_dollar(prefix = "R$", 
                                                            big.mark = ".", decimal.mark = ",")) +
           scale_x_continuous(limits = c(t0, 2021),
                              breaks = seq(t0, 2021, 1))
  )
}

```

## Preço do m²
```{r, out.width="100%", out.height="100%"}

#
plot_preco_m2 <-
  plot_serie_preco_m2(
    df = embraesp_por_empreendimento %>%
      mutate(zoneamento_grupo = fct_other(zoneamento_grupo, 
                                          keep = "EETU", other_level = "Outro")),
    t0 = 2009, var = zoneamento_grupo) +
  scale_color_manual(values = c("EETU" = "#F58220", "Outro" = "grey50")) +
  scale_y_continuous(limits = c(0, 22000)) +
  theme_minimal(base_size = 20, base_family = "lato") +
  theme(legend.position = "right") +
  labs(
    x = "", y = "",
    title = "Preço médio do m² dos empreendimentos - EETU vs outros zoneamentos",
    subtitle = "Assim como nos demais zoneamentos, há uma queda do preço do m² em EETU's",
    size = "Empreendimentos", color = "Zoneamento", caption = "Ano-base = 2021")


#
(plot_preco_m2) +
  plot_annotation(
    caption = "**Elaboração**: Laboratório Arq.Futuro - Insper | **Dados**: EMBRAESP",
    theme = list(plot.caption = element_markdown(size = 24, hjust = 0.5))
  )


```


## Distribuição área útil (eixos)
```{r}
ggplot(data = embraesp_por_empreendimento %>% 
         filter(ano >= 2009 & zoneamento_grupo == "EETU") #%>%
       # group_by(ano) %>% 
       # summarise(area_util_dp = mean(area_util_dp))
) +
  geom_boxplot(aes(ano, area_util/n_unidades, group = ano), 
               fill = "#F58220",
               color = "black") +
  # geom_label(aes(ano, area_util_dp,
  #                label = round(area_util_dp, 1)),
  #            vjust = -.5, size = 5) +
  scale_x_continuous(breaks = seq(2009, 2021, 1)) +
  scale_y_continuous(limits = c(0, 200)) +
  theme_minimal(base_family = "lato", base_size = 20) +
  labs(title = "Boxplots das áres úteis das unidades em EETU's",
       subtitle = "Aumento da amplitude indica maiores diferenças entre as metragens das unidades",
       x = "", y = "")
```


## Área de terreno (eixos)
```{r}
ggplot(data = embraesp_por_empreendimento %>% 
         filter(ano >= 2009 & zoneamento_grupo == "EETU") %>%
         group_by(ano) %>% 
         summarise(area_terreno = mean(area_terreno))) +
  geom_line(aes(ano, area_terreno), color = "#F58220") +
  geom_label(aes(ano, area_terreno,
                 label = round(area_terreno, 1)),
             vjust = -.5, size = 5) +
  scale_x_continuous(breaks = seq(2009, 2021, 1)) +
  scale_y_continuous(limits = c(0, 2600)) +
  theme_minimal(base_family = "lato", base_size = 20) +
  labs(title = "Média das áreas de terreno dos empreendimentos nos eixos",
       subtitle = "Há uma oscilação com ligeiro crescimento pós-PDE",
       x = "", y = "")
```

## Vagas por unidade por faixa de área útil
```{r}
ggplot(data = embraesp %>% 
         filter(ano >= 2018 & zoneamento_grupo == "EETU") %>%
         group_by(fx_area_util, ano) %>% 
         summarise(n_empreendimentos = n_distinct(id_empreendimento),
                   n_unidades = sum(num_total_),
                   vagas = sum(vagas*num_total_),
                   vagas_por_unidade = mean(vagas/n_unidades))) +
  geom_col(aes(ano, vagas_por_unidade, fill = fx_area_util), 
           show.legend = FALSE, color = "black") +
  geom_label(aes(ano, vagas_por_unidade,
                 label = round(vagas_por_unidade, 1)),
             vjust = -.5, size = 5) +
  facet_wrap(~fx_area_util) +
  scale_x_continuous(breaks = seq(2018, 2021, 1)) +
  scale_y_continuous(limits = c(0, 1.3)) +
  scale_fill_manual(values = c("#F58220", "#fbcca3")) +
  theme_minimal(base_size = 20) +
  labs(title = "Média de vagas por unidade nos eixos por faixa de área útil",
       subtitle = "A média de vagas é significativamente menor na faixa com menos de 30m²",
       x = "", y = "")
```


```{r}

## Evolução máximo de vagas período

# #
# df1 <- embraesp_por_empreendimento %>% 
#   st_drop_geometry() %>%
#   filter(ano >= 2019 & zoneamento_grupo == "EETU") %>%
#   mutate(
#     # Pressuposto: vagas = limite de vagas = número de unidades
#     ano = "2019-2021",
#     vagas = n_unidades,
#     vagas_menos_30m2 = n_unidades_menos_30m2,
#     
#     # Cenário 2
#     vagas_nova_regra_1 = round(area_util_acima_30m2/60),
#     vagas_presumidas_1 = if_else(
#       # vagas nova regra >= vagas na regra atual - vagas de estúdio
#       vagas_nova_regra_1 >= (vagas-vagas_menos_30m2),
#       vagas_nova_regra_1, (vagas-vagas_menos_30m2)),
#     
#     # Cenário 3
#     vagas_nova_regra_2 = round((0.95*area_util)/60),
#     vagas_presumidas_2 = if_else(
#       vagas_nova_regra_2 >= vagas,
#       vagas_nova_regra_2, (vagas))
#   ) %>%
#   select(
#     id_empreendimento, ano, zoneamento_grupo, n_unidades, 
#     n_unidades_menos_30m2, area_util, area_util_acima_30m2, 
#     vagas, vagas_presumidas_1, vagas_presumidas_2) %>%
#   group_by(ano) %>%
#   dplyr::summarise(
#     "Cenário 1 (regra atual)" = sum(vagas),
#     "Cenário 2 (regra proposta)" = sum(vagas_presumidas_1),
#     "Cenário 3 (regra proposta com mercado adaptado)" = sum(vagas_presumidas_2)) %>%
#   pivot_longer(-c(ano), values_to = "n")
# 
# #
# plot_eetu_cenarios_periodo <-
#   ggplot(data = df1) +
#   geom_col(aes(str_wrap(name, 20), n, group = str_wrap(name, 20), fill = name),
#            color = "black", position = "dodge", show.legend = FALSE) +
#   geom_label(aes(str_wrap(name, 20), n,
#                  group = str_wrap(name, 20),
#                  label = round(n, 1)),
#              position = position_dodge(1),
#              vjust = -.5, size = 5
#   ) +
#   scale_y_continuous(limits = c(0, 90000)) +
#   scale_fill_manual(values = c("#f58220", "#f8ab69", "#c05d09")) +
#   theme_minimal(base_size = 20) +
#   theme(legend.position = "bottom",
#         plot.caption = element_markdown()) +
#   labs(
#     title = "Limite de vagas nos eixos no período 2019-2021 - comparação regra atual e nova regra",
#     subtitle = "O número máximo de vagas cai sob a nova regra, podendo oscilar para cima com adaptação do mercado",
#     x = "", y = "",
#     fill = "Cenários: ",
#     caption = "**Obs.: Supõe-se mesmo número de unidades e mesma área média entre os cenários*")
# 
# #
# (plot_eetu_cenarios_periodo) +
#   plot_annotation(
#     caption = "**Elaboração**: Laboratório Arq.Futuro - Insper | **Dados**: EMBRAESP",
#     theme = list(plot.caption = element_markdown(size = 24, hjust = 0.5))
#   )

```
